【裁判字號】    97,台上,2574
【裁判日期】    971204
【裁判案由】    國家賠償
【裁判全文】
最高法院民事判決            九十七年度台上字第二五七四號
上  訴  人  甲  ○
訴訟代理人  蔡順雄律師
被 上訴 人  南投縣名間鄉公所
法定代理人  乙○○
訴訟代理人  陳昭宜律師
上列當事人間請求國家賠償事件，上訴人對於中華民國九十七年
七月四日台灣高等法院台中分院第二審判決（九十六年度上國字
第九號），提起上訴，本院判決如下：
    主  文
上訴駁回。
第三審訴訟費用由上訴人負擔。
    理  由
本件上訴人主張：伊固曾同意捐贈伊單獨所有坐落南投縣名間鄉
○○段八九三－二、八九五－二地號土地，及與他人共有之同段
八九二地號土地之一部，供被上訴人拓寬道路使用，惟被上訴人
發包施作時，竟逾越伊同意捐地之範圍，不僅打除上述臨路之廁
所，並將八九三－二地號土地上之土角造倉庫與舊豬舍，及八九
五－二、八九二地號土地上之土角造房屋，一併敲毀，此部分修
復費用為新台幣（下同）一百六十一萬一千九百二十七元。另上
述屋內多件伊先父母所遺留極具紀念與古董價值之家具，亦橫遭
被盜，損失八十萬元之古董手搖式製茶車乙臺、三萬八千元之古
式檜木製床舖乙組、三千五百元之古式臉盆梳妝臺乙組。以上合
計二百四十五萬三千四百二十七元之損害，係因被上訴人所屬陳
允裕村長、工務主辦人員及施工承包商之故意或過失不法侵害所
致，自應由賠償義務機關即被上訴人負國家賠償之責任等語。爰
求為命被上訴人將系爭八九二地號土地上如第一審判決附圖（下
稱附圖）(二)案一所示編號Ｂ部分、面積二十七平方公尺之道路與
地上物拆除，將該部分土地回復原狀交還上訴人及其他共有人，
並給付上訴人二百四十五萬三千四百二十七元之判決。
被上訴人則以：伊應鄉民之請，辦理「三崙村道路拓寬及排水溝
改善工程」（下稱系爭工程），於九十四年九月間，由名間鄉三
崙村村長陳允裕透過該村社區發展協會總幹事陳禎聖之引介，取
得上訴人將土地提供施工之同意，陳允裕即告知拓寬路面之位置
，及所需使用上訴人土地並要拆除其房屋一部分之大概，上訴人
並出具土地使用同意書交陳允裕收執。嗣村長陳允裕於系爭工程
進行至要拆除上訴人土角厝建物時，曾以電話與居住在台北縣永
和市之上訴人聯絡，告知系爭工程將會拆除其臨路房屋房間之牆
壁，上訴人於電話中同意拆除，並要求陳允裕告知施工人員將其
土角厝上之雜生藤蔓一併清除。是上訴人事後反悔，請求交還，
並無理由。又上訴人所有土角造房屋，年代久遠，無人居住，雜
草叢生，已然荒廢，上訴人所指有古董家具在其內，並為伊所毀
損或盜取一節，否認之。證人陳忠位所稱，尚難採信等語，資為
抗辯。
原審斟酌全辯論意旨及調查證據之結果，以：上訴人既係因系爭
道路截彎取直之拓寬目的而捐地，其範圍自以能實現上開目的為
必要。經現場勘測結果，拓寬後之系爭道路並未使用八九三－二
地號土地，而依附圖(二)案二所示，上訴人所有系爭土角造房間，
一部分坐落在八九三－一地號之道路用地上，非全部坐落在八九
三－二地號土地上，則系爭道路之所以路形彎曲，乃肇因於系爭
土角造房間占用八九三－一地號道路用地、突出路面所致，若上
訴人同意捐地之範圍僅為附圖一所示斜線部分，則其所捐土地顯
未能使系爭道路達到截彎取直之目的。況證人陳允裕證稱其受被
上訴人委託與上訴人洽商捐地事宜時，曾協同上訴人前往現場指
出捐地範圍，即目前道路使用範圍等語，核與證人吳明宗、陳忠
位所稱相符。至證人陳禎聖對實情所知不如陳允裕清楚，所稱又
與捐地目的不符，難以作為有利上訴人認定之依據。其次，系爭
土角造房間已建造約五十年，建材為土磚造，經過風吹雨打，牆
壁自已鬆軟、脆弱。是因上開房屋建材、結構、屋齡之關係，於
拆除坐落在系爭道路部分之土角造房間時，自難苛求拆除者能完
整保留其餘部分之房屋；況依證人陳忠位所稱，拆除業者於拆除
前，先以鋸子將系爭土角造房間與其他房間之間之屋樑鋸開，以
防止其他房間倒塌，堪認其已盡防範之能事。上訴人既出具「土
地同意書」，載明：「立同意書人，願意提供私有土地（詳如附
表）作為政府『三崙村道路拓寬及排水溝改善工程用』無償提供
施工單位用，並願自動拆除地上物；若地上物未能配合剷除，同
意任由施工單位剷除並不得要求任何賠償，……，恐口無憑，特
立本同意書」等語，益認被上訴人所辯拆除系爭土角造房間，及
系爭道路使用八九二地號其中如附圖(二)案一編號Ｂ所示土地，業
經上訴人同意一節，堪信為真，且不因第一審履勘筆錄附圖一所
示內容於更正前有錯誤，而有不同。再者，上訴人主張被拆除之
系爭土角造房間內有價值八十萬元以上之古董手搖式製茶車乙臺
、價值三萬八千元以上之古式檜木製床舖乙組及價值三千五百元
以上之古式臉盆梳妝臺乙組等古董家具，業遭毀損等情，為被上
訴人否認，上訴人所舉證人陳媛（上訴人姐姐）、陳銘添（上訴
人父親之兄弟）、王正明（曾向上訴人承租系爭土角造房屋斜對
面房屋）等人所證內容，均非拆除當時所見，另證人陳忠位所證
，與承包本件拓寬道路工程之吳明宗結證內容不符，參酌證人陳
允裕在第一審勘驗現場時所稱，堪信被上訴人在拆除系爭房屋前
，確曾聯絡上訴人並獲得上訴人同意，是前開房屋內若真有上開
物品，且上開物品有上訴人主張之價值存在，當屬上訴人珍視之
物品，則上訴人於獲知系爭房屋將要被拆除時，依常理應會對拆
除時是否會毀損該物品表示關切或指示應如何處理該物品，或要
求待其處理妥當後再予拆除，而不會僅要求處理房子上方之藤蔓
，卻對上開物品之處理未置一詞，益證上訴人此部分主張為不可
採。綜上，上訴人既同意被上訴人使用其與他人共有之八九二地
號如附圖(二)案一編號Ｂ所示土地，又同意拆除系爭土角造房間，
而就系爭土角造房間內有上開古董家具遭毀壞及受有損害之事實
，復未能舉證證明之，則上訴人請求被上訴人將上開Ｂ所示二十
七平方公尺土地回復原狀，交還上訴人及其他共有人，及賠償房
間修復及其內家具毀損之損害共二百四十五萬三千四百二十七元
，即屬無據，不應准許。並說明上訴人其餘主張與舉證，無一一
論述之必要，為原審心證之所由得，因而維持第一審所為上訴人
敗訴之判決，駁回其上訴，經核於法並無違誤。至於八九二地號
土地雖為上訴人與其他共有人所共有，然上訴人既同意被上訴人
使用，縱未經他共有人之同意，亦僅對他共有人不生效力而已，
上訴人仍須受其所出具之同意書拘束。上訴論旨，猶執陳詞，並
以原審取捨證據、認定事實及適用法律之職權行使，暨其他與判
決基礎無涉之理由，指摘原判決不當，求予廢棄，不能認為有理
由。
據上論結，本件上訴為無理由。依民事訴訟法第四百八十一條、
第四百四十九條第一項、第七十八條，判決如主文。
中    華    民    國  九十七  年   十二   月    四    日
                      最高法院民事第六庭
                          審判長法官  朱  建  男
                                法官  顏  南  全
                                法官  林  大  洋
                                法官  沈  方  維
                                法官  袁  靜  文
      本件正本證明與原本無異
                                      書  記  官
中    華    民    國  九十七  年   十二   月   十九   日
                                                     ｍ


司法院資訊處製作；財團法人民間司法改革基金會備份。
